臺灣高等法院臺中分院刑事判決　　　　　　　　　　九十一年度上訴字第二二號
　　上　訴　人　臺灣苗栗地方法院檢察署檢察官
　　被　　　告　甲○○
右上訴人因被告妨害自由等案件，不服臺灣苗栗地方法院八十八年度訴字第一五號中
華民國九十年十二月六日第一審判決（起訴案號：臺灣苗栗地方法院檢察署八十七年
度偵字第二四五六、四二七七號），提起上訴，本院判決如左：
    主 　 文
原判決撤銷。
甲○○共同連續損壞陸路，致生往來之危險，處有期徒刑陸月，如易科罰金，以參佰
元折算壹日。緩刑參年。
    事　  實
一、緣有丙○○○股份有限公司（下稱寶恩公司）於民國八十三年間申請在苗栗縣頭
    份鎮○○段九四八之三、九五八之十七（聲請書誤載為九五八之十一、九五八之
    五）等地號上興建納骨塔，附近里民因對環境及風水影響生有疑慮等因素，開始
    陸續阻擋興建該工程。自八十五年間起，因苗栗縣頭份鎮○○里○○路二二九巷
    暨通往頭份鎮○○○○○道路為寶恩公司進行工程所必經之路，上興、下興、蟠
    桃等三里里民為阻止寶恩公司興建納骨塔，即在上開道路分別以聚集群眾、設置
    路障等各種方式進行激烈抗爭。而苗栗縣頭份鎮○○段九五八之八號土地為祭祀
    公業「徐明桂公嘗」所有，甲○○為該祭祀公業之派下員，因上開地號土地為頭
    份鎮往第二公墓必經之路，且經寶恩公司逕行鋪設水泥路面供通行之用，甲○○
    明知該道路係供公眾通行之既成道路，竟為阻止大型工程車輛通行，竟基於概括
    之犯意，於：（一）八十六年十二月十七日上午九時許，僱請明知其情而有犯意
    聯絡之里民徐添喜、黃雲德、黃煥錢、徐永標（均業經本院另予判決確定）等人
    ，在上開道路上以模板構築板牆，使道路僅剩一半面積可供通行，且未設置適當
    之警示標誌或為適當之防護設施，致生來往人車行駛之危險。（二）又僱請有共
    同犯意之徐添喜（業經本院另予判決確定）駕駛挖土機，於八十七年六月二十二
    日深夜一時二十分許，在上開地點將供眾人通行之道路挖毀約二十公尺致車輛無
    法通行，亦未設置適當之警示標誌或為適當之防護設施，致生來往人車行駛之危
    險。
二、案經寶恩公司訴由苗栗縣警察局頭份分局報請臺灣苗栗地方法院檢察署檢察官偵
    查後聲請簡易判決處刑，經原審法院認為不應以簡易判決處刑，而適用通常訴訟
    程序審理。
    理 　 由
一、右揭事實訊據被告甲○○固不否認有前揭（一）、（二）之事實，惟矢口否認有
    公共危險犯行，辯稱：伊所建構模板或以挖土機挖掘之土地均在同一地點，位於
    頭份鎮○○段九五八之八地號。該地號土地在寶恩公司未擅自舖設水泥前，自日
    據時代起即屬羊腸小徑之泥土路面，最寬處未逾一公尺，最狹處僅堪供行人步行
    。初始雖有同意供山上一、二住家或一般民眾清明上山掃墓穿越，致路面略有加
    寬，但最多仍僅得以機車通行。又該地自四十二年起即登記為「祭祀公業徐明桂
    公嘗」所有（下稱「徐明桂公嘗」，案外人徐嘉淼為該公嘗之管理人），伊為公
    嘗之派下員，為該私有土地之公同共有人，依據民法第八百二十七條規定，得就
    該土地之全部行使其排除他人不法侵害之權利。寶恩公司為興建納骨塔，未經該
    公嘗同意，於八十六年間擅自在其為共有人之私有土地舖設水泥路面並恣意加寬
    ，俾供其興建納骨塔之大型工程車通行，置「徐明桂公嘗」之異議聲明於不顧。
    伊係基於保護自己之私有財產，始僱工將寶恩公司加寬部分之路面利用建構板牆
  或掘毀之方法予以還原，係屬權利之行使行為，應屬合法。且伊僅將寶恩公司恣
    意加寬之部分予以除去，並保持原來路寬，仍可供一般之小型車輛或機車、行人
    通行，並未將該路全部予以阻隔，且旋即為警發覺而遭制止，並未發生車禍或造
    成人員受傷云云。經查：
（一）刑法第一百八十五條第一項之罪，係以損壞或壅塞陸路，致生往來之危險為構
      成要件。其「損壞」或「壅塞」，只須有其一即足，不以二者俱備為必要。又
      所謂「陸路」者，係相對「水路」而言，即陸地上之「道路」；至「道路」者
      ，依道路交通管理處罰條例第三條規定，係指：「公路、街道、巷衖、廣場、
      騎樓、走廊或其他供公眾通行之地方」。舉凡事實上已「供公眾通行之地方」
      ，即屬「道路」，與該道路是否已登錄為「道」、是否已實際發生公用地役關
      係或仍屬私人所有，並無影響。此係因本罪所保護之法益，為公眾之生命、身
      體法益，著重於公共交通安全，故列入「公共危險」罪章，與民法上有關私有
      財產所有權之保障，係側重於個人財產法益之保護，其立法意旨本有不同。另
      本罪為「具體危險犯」，以客觀上有「致生往來危險之虞」已足，不以發生實
      際之結果為必要，故本罪第三項另有「未遂犯」之規定，均合先敘明。
（二）查被告已自白其所損壞路段，在寶恩公司未擅自舖設水泥前，係屬羊腸小徑，
      並供山上住家或民眾以機車或徒步通行，並行之有年，堪證該地於客觀上係「
      事實上已供公眾通行之地方」無疑，依照首揭說明，就其原已事實上供公眾通
      行之範圍，即屬道路交通管理處罰條例及本罪所指稱之「道路」，與其是否已
      登錄為「道」、是否已實際發生公用地役關係或仍屬私人所有，並無影響。次
      查，前揭事實欄（一）之行為，係於八十六年十二月十七日上午九時許，於正
      在構築板牆之際即為警查獲，且該板牆係以模板組合，與道路平行排列，尚維
      持一半路面，可供小型汽車、機車、行人通行等情，業據被告於偵審中供述明
      白，並經告訴人寶恩公司代理人鍾月琴供證屬實，復經原審法院審視當日所拍
      攝之照片三幀（參見八十六年偵字第四四０四號卷第九頁背面）無訛。又該日
      僅構築板牆，並未填灌水泥一節，參諸照片與告訴代理人乙○○○在事發次日
      （八十六年十二月十八日）供稱：「他們把既成道路擋住，不讓我們過。他們
      用木板擋住」等語，亦應屬實在。公訴人指稱被告於構築板牆後，復「灌漿建
      構四個水泥塊」云云，經核與照片顯示情形尚有不符（參見原審法院八十七年
      度苗簡字第八一八號卷第四一頁及審理卷第三三六頁照片）。矧當時有關寶恩
      公司納骨塔工程之抗爭迭有發生，於偵查、起訴中之案件甚多，或因此產生混
      淆，非無可能，此參考卷附之「與本案相關訴訟案件一覽表」及原審卷第三二
      二頁之照片益明（該照片雖係水泥塊，惟係拍攝於八十九年三月十五日，顯與
      本件無關），是公訴意旨就該部分之指訴，既乏所據，且查無積極證據堪資佐
      證，此部分之指訴即未可遽採，附此敘明。再查前揭事實欄（二）之行為，係
      於八十七年六月二十二日夜間一時二十分許所為，迄次日上午十時許，始為警
      發覺制止，而被告雖辯稱僅挖掘一半路面云云，惟挖掘出之石塊均零落散置而
      橫跨全部路面等情，亦有八十七年六月二十三日（行為次日）現場拍攝照片八
      幀在卷可參。按前揭被告所損壞之路段，固係通往公墓之道路，平常人煙稀少
      ，但既仍有一、二他人住家，且斯時該地日常有寶恩公司之納骨塔工程在施作
      ，有寶恩公司、互利營造之人員往返，是仍顯有不特定之公眾於該道路上通行
      往來，自為被告所明知。而被告事實欄（一）之構築板牆犯行，雖尚保留一半
      路面可供通行，而未至截斷或杜絕公眾往來之程度，與「壅塞陸路」之要件尚
      有未符，然其構築板牆，於原本寬坦道路上設置障礙物，從而減縮路面，破壞
      道路之原有效用，且其原有效用如不將其障礙物除去，勢將無從恢復，是其於
      原有路面上之「增添」障礙物，與「掘毀」路面之行為，就其「損壞」道路之
      效果，實為等義，故仍無礙於被告已為「損壞陸路」之事實。況被告復供認：
      同案共犯徐添喜、黃雲德、黃煥錢、徐永標等人於為事實欄（一）之行為時，
      僅利用一竹竿懸掛紙張，餘未做其他警示標誌；於為事實欄（二）之行為時，
      同案共犯徐添喜則完全未做任何警示標誌。則被告明知該道路平時仍有車輛、
      行人通行，仍雇請徐添喜等人於白日或深夜損壞道路，且於為事實欄（二）之
      行為時，任其挖掘之破碎混凝土塊散置路面，又未設適當警告標誌或派人巡守
      ，以保障汽、機車駕駛等用路人之行車安全，雖均幸未肇事，然其行為顯均已
      足致車輛、行人往來之危險，故本件事證明確，被告所辯顯係卸責之詞，不足
      採信，犯行堪予認定。應分別依其於實施中即經警發覺制止（事實一部份）及
      行為完成後始為警發覺（事實二部分）等不同情節，分別依共同犯公共危險既
      遂、未遂罪，依法論科。
二、核被告先後二次所為，均係犯刑法第一百八十五條第一項之罪。被告就犯罪事實
    （一）、（二）部分，依序分別與徐添喜、黃雲德、黃煥錢、徐永標等人及徐添
    喜相互之間，有犯意聯絡及行為分擔，均為共同正犯。公訴人認被告為教唆犯，
    尚有誤會，但法條相同，無變更起訴法條之問題。被告前後二次犯行，時間緊接
    ，犯意概括，所犯構成要件相同，為連續犯，應依刑法第五十六條規定，從其中
    情節較重如事實欄（二）之既遂行為，以一罪論。又公訴人認被告另同時觸犯刑
    法第三百零四條之強制罪，應從一重之公共危險罪處斷云云；惟查刑法上之強制
    罪，係「以強暴、脅迫使人行無義務之事或妨害人行使權利」為構成要件，查寶
    恩公司雖為「鄰地」之所有人，具有通行系爭道路之權利，惟被告於行為時，寶
    恩公司並無任何人員或車輛在場，換言之，被告於客觀上並未直接對寶恩公司之
    具體特定人員或車輛，為妨礙其行使權利之行為；主觀上，被告僅係達成其限制
    大型工程車輛進出之效果，並無禁絕寶恩公司之任何具體特定人員行走或利用一
    般交通工具通行之意，均據被告與告訴人之法定代理人供證在卷（見審理卷第四
    百六十五頁），故被告並未施以任何「強暴」或「脅迫」之行為，是與刑法第三
    百零四條之構成要件尚有未合，尚不得以該罪相繩；惟本部分既經公訴人以想像
    競合之裁判上一罪關係起訴，應不另為被告無罪之諭知。原審予以論科，本非無
    見，惟本件寶恩公司開挖道路縱屬非法，然其既已開挖完畢，則不法之侵害已成
    過去，雖其不法之狀態仍然存在，但其侵害行為業已完成而終止，尚難謂為「現
    在」不法之侵害，自與正當防衛之要件未合。原判決認被告所為合乎正當防衛要
    件，而以防衛過當論處免刑，容有未洽。又被告屬共同正犯如上所述，原判決認
    係教唆犯亦有未合。公訴人以被告非正當防衛指摘原判決不當，為有理由，應由
    本院將原判決撤銷改判。茲審酌被告犯罪之動機、目的、手段，犯罪所生之危害
    及被告原無不良素行，有臺灣苗栗地方法院檢察署刑案資料查註紀錄表附卷可稽
    ，其為本件行為單純為私權抗爭而起等一切情狀，判處如主文所示之刑示懲。復
    按中華民國九十年一月四日修正，同年月十日經總統公布施行之刑法第四十一條
    規定：「犯最重本刑為五年以下有期徒刑以下之刑之罪，而受六個月以下有期徒
    刑或拘役之宣告，因身體、教育、職業、家庭之關係或其他正當適由，執行顯有
    困難者，得以一元以上三元以下折算一日，易科罰金。」是被告行為後法律有變
    更，經比較新、舊法規定結果，以修正之新法對被告有利，應適用該修正之新法
    。又前述易科罰金之折算標準，業經罰金罰鍰提高標準條例第二條前段規定，就
    其原定數額提高為一百倍折算一日，原併諭知易科罰金之折算標準。末查被告未
    曾受有期徒刑以上刑之宣告，有上述前科紀錄表在卷可按，衡其經此科刑教訓，
    當知警惕而無再犯之虞，本院因認所宣告之刑，以暫不執行為適當，故予宣告緩
    刑三年，以啟自新。
三、據上論斷，應依刑事訴訟法第三百六十九條第一項前段、第三百六十四條、第二
    百九十九條第一項前段、刑法第二十八條、第五十六條、第一百八十五條第一項
    、第二條第一項前段、第四十一條第一項前段、第七十四條第一款，罰金罰鍰提
    高標準條例第一項前段、第二條，判決如主文。
本案經檢察官鍾宗耀到庭執行職務。
中      華      民      國　    九十一   年    　 四      月     十八   日
                   臺灣高等法院臺中分院刑事第六庭
                                          審判長法　官　李　文　雄
                                                法  官　陳　嘉　雄
                                                法　官　邱　顯　祥
右正本證明與原本無異。
如不服本判決應於收受送達後十日內向本院提出上訴書狀，其未敘述上訴之理由者並
得於提起上訴後十日內向本院補提理由書（均須按他造當事人之人數附繕本）。
                                                書記官  陳  美  利
中      華      民      國　    九十一   年    　 四      月     十九   日
附錄：
刑法第一百八十五條第一項：
損壞或壅塞陸路、水路、橋樑或其他公眾往來之設備或以他法致生往來之危險者，處
五年以下有期徒刑、拘役或五百元以下罰金。
                                                                        Ｉ
